【裁判字號】    89,台上,3692
【裁判日期】    890629
【裁判案由】    殺人等罪
【裁判全文】
最高法院刑事判決                              八十九年度台上字第三六九二號
    上  訴  人  甲○○
                乙○○
    右  一  人
    選任辯護人  陳惠伶律師
    上  訴  人  丙○○
右上訴人等因殺人等罪案件，不服台灣高等法院台中分院中華民國八十九年三月十四
日第二審判決（八十八年度上訴字第二三○二號，起訴案號：台灣台中地方法院檢察
署八十八年度偵字第一二○一四、一三七六○號），提起上訴，本院判決如左：
    主  文
原判決關於甲○○、乙○○殺人部分，及丙○○部分均撤銷，發回台灣高等法院台中
分院。
其他上訴駁回。
    理  由
一撤銷發回部分：
本件原判決認定上訴人甲○○曾犯殺人未遂罪，仍不知悔改，在台中市○○路○段二
六三號經營「凱悅ＫＴＶ」，僱用上訴人乙○○擔任司機，駕駛其所有車牌號碼Ｓ三
－五九九九號自用小客車，另僱用上訴人丙○○擔任該ＫＴＶ店服務生，彼二人平時
均跟隨在甲○○身邊，為其貼身小弟。緣甲○○因懷疑其於民國八十八年四月十二日
晚上，在台中市北興巷二十六號地下二樓由侯貴生及其妻弟即被害人蘇俊松所開設俗
稱「筒仔麻將」或「推筒仔」賭場賭博時，遭侯貴生、蘇俊松及賭客綽號「志強」之
陳逸、賴英源等人共同設局詐賭，致其賭輸約新台幣（下同）六百四十萬元，心中十
分不滿，悻然離去，其間與甲○○同往賭場之乙○○亦認為可能遭到詐賭，建議甲○
○應邀約蘇俊松外出詢問詳情。翌日凌晨三時許，甲○○受友人之邀前往台中市「金
錢豹ＫＴＶ酒店」飲酒，至凌晨三時四十五分許，竟萌生歹念，欲持槍以暴力相加討
回被詐賭所輸款項，甲○○即另行起意，電召乙○○及丙○○二人前來該酒店，並囑
乙○○陪同丙○○至台中縣沙鹿鎮○○○街二十號對面甲○○親族共有已廢棄之祖厝
空屋內，取出甲○○未經許可，自八十八年初起受王志文（嗣後死亡）託付保管寄藏
之具殺傷力之捷克製（槍枝管制編號0000000000）及以色列製（槍枝管制
編號0000000000）九○手槍各一支、制式九○子彈百餘顆（數量不詳）及
彈匣三個（寄藏槍彈部分已判決確定），以供逼問蘇俊松、陳逸等人使用，乙○○與
丙○○二人即基於犯意聯絡至該處取出該批槍、彈後，折返「金錢豹ＫＴＶ酒店」，
搭載甲○○分別回家睡覺，而上開槍、彈則放置在自小客車上。八十八年四月十三日
下午二時許，乙○○駕車搭載丙○○、甲○○駛往台中市○○路「東觀茶坊」，不久
，其三人又攜帶上開槍彈至台中縣沙鹿鎮○○路一號顏清通里長服務處，同日下午六
時許，甲○○邀蘇俊松至沙鹿鎮○○里○○路四八三號「嘉鄉魯肉飯店」會面，並佯
稱一同聚餐，蘇俊松未察覺有異應允前往，甲○○命丙○○駕駛上開Ｓ三－五九九九
號自用小客車，自上址服務處出發前往約定地點，甲○○與乙○○分別坐在駕駛座右
側及正後方位置，途中其二人在車上取出上開以色列及捷克製九○手槍二支，在車上
將彈匣裝滿子彈後插放在腰間褲頭上，等待蘇俊松到來；同日下午六時四十分許，蘇
俊松獨自一人駕駛車牌號碼ＯＫ－八八七九號自用小客車自台中縣沙鹿鎮○○街一三
三號住處出發，抵達上址「嘉鄉魯肉飯店」後，將車輛停放在甲○○所乘坐車輛後方
，甲○○見狀下車要求蘇俊松改乘坐其車輛後座，此時蘇俊松尚未察覺有何異狀逕行
上車，甲○○即與乙○○一左一右緊靠著蘇俊松坐在後座之旁，以防蘇俊松乘隙逃脫
，丙○○則依其二人指示將車輛駛至沙鹿鎮○○路與正義路交岔路口左前方荔枝果園
旁邊人車稀少之產業道路上，並在距離正德路口約一百二十餘公尺處之產業道路上停
車，關掉車燈，甲○○三人下車後即將蘇俊松圍住，此時恰巧蘇俊松之行動電話響起
，乙○○為避免蘇俊松召來救兵，即將該具行動電話奪取放在車上後座，而乙○○除
於腰際插放內裝有子彈彈匣一個之以色列製九○手槍一支，並自車後行李箱內取出鋁
製棒球棍一支，另丙○○亦取出木質短棒球棍一支，持握在手中分別站立在蘇俊松前
後二旁，甲○○則當面逼問蘇俊松究竟有無與侯貴生及陳逸等人共同設局詐賭，因甲
○○認為蘇俊松言詞閃爍，不願明確答覆有無詐賭之事，竟勃然大怒，並與乙○○、
丙○○共同基於殺人之概括犯意聯絡，由甲○○先持已裝滿子彈之捷克製九○手槍一
支，由上往下以手槍握把底部毆擊蘇俊松左側臉部，導致蘇俊松受有左眉弓一橫條狀
挫裂傷（三‧二×○‧八公分）及左顴部挫傷（一‧六×二‧二公分），血流不已，
乙○○、丙○○二人見狀亦持上開鋁製及木質球棒各一支毆擊蘇俊松腰部、背部及肩
部等身體部位，使蘇俊松右肩部及附近受有擦傷、右三角肌部擦傷、左手背、左手肘
擦傷等傷害，同時蘇俊松左手所戴手錶錶面因而斷裂，錶蓋脫落，丙○○所持木質球
棒亦因毆擊力量強大而斷裂；而蘇俊松遭甲○○三人猛力毆擊後負傷往沙鹿鎮○○路
口方向奔跑逃逸，丙○○、乙○○及甲○○三人自後追趕，追逐約四十公尺左右，蘇
俊松右腳涼鞋掉落地上，惟仍往前逃跑，甲○○見狀即首先持捷克製九○手槍射擊數
發子彈，而在最前方追逐蘇俊松之丙○○聽聞槍聲後躲避至產業道路旁左側，另在次
前方追趕蘇俊松之乙○○隨之亦以左手持以色列製九○手槍朝蘇俊松開槍（乙○○為
左撇子），然均未擊中，蘇俊松臉部受創流血及身體多處受傷如驚弓鳥之情況下，負
傷奔跑至距離正德路約四十九公尺處時連續二次跌倒，致其臉部右側碰撞地面，形成
右顴部及右嘴角擦傷，惟仍欲掙扎爬起，但在尚未起身而轉頭查看追趕者之際，乙○
○恰已追至蘇俊松後方近處，隨舉槍朝蘇俊松額部正面近中央部位（眉心處要害）射
擊一槍，蘇俊松頭部中彈後俯臥於地上，當場死亡，甲○○與乙○○二人即趨前翻動
蘇俊松屍體查看，發現蘇俊松頭部中彈流血倒地，認為已經氣絕身亡，立即囑咐丙○
○將鋁棒及斷裂之木質球棒撿起，由甲○○開車馳往台中市。乙○○明知蘇俊松業已
死亡，仍於同晚七時十四分三十三秒許，在車上以其所有0000－000000號
行動電話，撥打至（○四）000－0000號沙鹿鎮光田醫院，通知該醫院指派救
護車前去救治，車行途中甲○○恐乙○○所持之以色列製九○手槍尚有子彈上膛，遂
令乙○○將該把槍交給其退彈後遞還，乙○○仍將該把以色列製九○手槍插在腰際上
，途經中港路某處停車，甲○○令丙○○將蘇俊松所有上開行動電話丟棄，並換乙○
○駕車至台中市○○路「東觀茶坊」。隨後甲○○復基於殺人之概括犯意，與有犯意
聯絡之乙○○、丙○○，決定前往台中市○○○街一二八號槍擊共同詐賭之陳逸及賴
英源等人，然其惟恐火力不夠，即以電話呼叫其友人王志文攜帶槍械前來助陣，不久
後王志文攜帶其所有未經許可，自不詳時間起持有之美製湯姆森衝鋒槍一支（槍枝管
制編號0000000000號）、美製貝瑞塔九○手槍（槍枝管制編號00000
00000號）一支及子彈數顆（數量不詳）與甲○○等人會合，並共同基於犯意之
聯絡，由丙○○駕車至台中市○○○街一二八號吳招才處，當晚八時三十分許抵達後
，甲○○、王志文及乙○○三人下車進入上址吳招才處（侵入住宅部分未據告訴），
丙○○留在車上駕駛座等待接應，甲○○甫進門即手持王志文所有美製湯姆森衝鋒槍
一支喝令陳逸與其外出，陳逸恐遭不測閃躲未從，王志文即持美製貝瑞塔九○手槍朝
陳逸射擊二槍，因槍法不準，及陳逸躲閃，致射及右大腿，而未中要害，因免一死，
甲○○接著也拉美製湯姆森衝鋒槍槍機滑套欲朝陳逸開槍，但因不熟悉該槍枝機械性
能而未果，遂轉身向乙○○拿取上開以色列製九○手槍使用，同時甲○○發現賴英源
亦同在場，即以該以色列九○手槍向賴英源射擊，僅射中左臀部，未及要害，倖免一
死，隨即三人即由丙○○開車接應揚長而去，駛往東觀茶坊，途中王志文取回上開美
製湯姆森衝鋒槍一支及美製貝瑞塔九○手槍一支及子彈數顆先行下車，自行離去，其
餘捷克製、以色列製九○手槍二支、制式九○子彈及彈匣三個則由乙○○保管。其後
上訴人等即分別逃逸藏匿，迄至八十八年五月十五日下午五時許，甲○○、乙○○在
宜蘭縣五結鄉○街路五十之二十五號藏匿處為警查獲，並扣得上開以色列製及捷克製
九○手槍各一支、制式九○子彈一百零一顆、彈匣三個。甲○○、乙○○並帶警前往
台中縣沙鹿鎮○○○街二十號前方空屋內查獲王志文所持有之上開美製湯姆森衝鋒槍
、美製貝瑞塔九○手槍各一支、彈匣二個、衝鋒槍子彈三顆及九○手槍子彈二顆等情
，因而撤銷第一審關於上訴人等共同殺人及未經許可持有衝鋒槍及手槍部分之判決，
改判依牽連犯論處上訴人等共同連續殺人罪刑，固非無見。
惟查(一)、國家為實現刑罰權，所以有刑事訴訟法之制定，旨在藉程序之遵守，以確保
裁判之公正，事實審法院為實現實體正義，仍不可忽略程序正義之踐行。而第二審審
判長於開庭審判時，除應命上訴人陳述上訴意旨外，並準用第一審審判程序，就被訴
事實訊問被告及調查證據。倘未踐行上開程序，即命辯論，予以判決，自屬違背法令
。本件依原審審判筆錄之記載，審判長就事實對於被告即上訴人等之訊問，竟僅「對
檢察官起訴事實及原審判決認定之犯罪有何意見﹖（朗讀並告以要旨）」一語，繼即
為證據之提示（原審卷(二)第四十一頁），既未就上訴人等所犯之事實一一予以訊問，
顯不足使上訴人等在審判期日適切行使法律所賦予之防禦權，並就此為有利辯明之機
會。況檢察官起訴書及第一審判決書之事實欄關於上訴人等與王志文共同持槍射傷陳
逸及賴英源部分，均記載係犯傷害罪，未據被害人告訴。與原判決所認定此部分事實
構成殺人未遂，亦不盡相同，原審未針對上訴人等所犯之事實予以訊問及為證據之調
查，遽行宣示辯論終結，難謂為適法。(二)、殺人罪之成立，須於實施加害行為之時，
即有使人喪失生命之故意，始足當之，而此一主觀之要件，既關係罪責之成立與否，
自應憑證據予以證明，且不容有合理性懷疑之存在。本件就上訴人等開槍射擊陳逸、
賴英源部分而論，槍擊人體固可置人於死地，然其下手之情形如何，與其是否確有殺
人之決意，不無關係，自應參酌當時之情況，視其射擊之部位，射擊之情形，以為判
斷，非謂一經持槍射傷人，則必有殺人之故意。卷查甲○○供稱：「我懷疑陳逸夥同
蘇俊松共同參與詐賭，我才會夥同王志文等人找陳逸談判。」「我立即朝賴英源大腿
射擊乙發、王志文朝陳逸小腿射擊二發，槍擊後我們立即逃離現場。」（偵字第一二
○一四號卷第三十八頁背面、第三十九頁正面）。被害人陳逸供稱「我見綽號『阿明
』、『大頭仔』等四人進來，『阿明」手持衝鋒槍向我示意要我出去，要帶我走，我
一看情形不對，即向他問說『什麼事』，並有意要躲開不讓他們帶走我，但他們見狀
隨即向我大腿開二槍，……事發後他們反身要逃逸，但此時看到綽號『阿明』又從腰
間拔出手槍朝賴英源臀部（開）一槍後，才乘坐乙輛賓士車逃逸。」（偵字第一三七
六○號卷第七十八頁）。賴英源供稱：「（我）臀部受傷，被開一槍，彈頭沒卡在裏
面。」「（陳逸被開）二槍。」、「沒有（拿槍朝頭部開），在向我開槍後他們走了
，沒再開槍。」、「應該沒有（致我於死之意），因近距離沒有打我要害。」證人吳
招才供稱：「突有三名年青人闖入，分持長短槍，一進門即朝陳逸右大腿開槍，並破
口大罵陳逸『幹！你是不是針對我…』，他們三人欲離去時，又對賴英源臀部開一槍
後逃逸。」（相字第五九一號卷第二十六頁背面、第四十頁背面、第四十一頁背面、
第四十二頁正面）各等語，如果無訛，則甲○○等在近距離持槍僅對陳逸、賴英源之
腿部及臀部射擊，其是否具有殺人之故意，即非全無疑義而待釐清。乃原審對此未詳
加調查說明，遽以上訴人等於槍殺蘇俊松後，意猶未盡，復欲殺害被其懷疑有詐賭之
嫌之陳逸、賴英源，否則，斷無再持用更具殺傷力之美製湯姆森衝鋒槍等，且一見面
即射擊云云，而認定上訴人等此部分有殺人之故意，尚嫌速斷而難昭信服。(三)、上訴
人等與王志文共同殺陳逸、賴英源未遂部分，對於陳逸、賴英源二人被槍擊受傷之情
形，未調取診斷書或病歷資料詳為調查認定，亦難謂已盡調查之能事。上訴人等分別
提起上訴，指摘原判決關於此部分不當，尚非無理由，應認有撤銷發回更審之原因。
二上訴駁回部分：
(一)甲○○未經許可，寄藏手槍部分：
查第三審上訴書狀，應述上訴之理由，其未述者，得於提起上訴後十日內補提理
由書於原審法院，已逾上述期間，而於第三審法院未判決前仍未提出上訴理由書狀者
，第三審法院應以判決駁回之，刑事訴訟法第三百八十二條第一項、第三百九十五條
後段規定甚明。上訴人甲○○對未經許可寄藏手槍部分，不服原審判決，於八十九年
四月五日提起上訴，並未述理由，嗣雖補提理由書，但僅述對殺人部分不服之理
由，並未及此部分不服之理由，迄今逾期已久，於本院未判決前仍未提出，依上開
規定，此部分上訴自非合法，應予駁回。
(三)甲○○、乙○○偽造國民身分證部分：
按刑事訴訟法第三百七十六條所列各罪之案件，經第二審判決者，不得上訴於第三審
法院，法有明文。又同法第三百四十八條第一項規定，上訴得對於判決之一部為之，
未聲明為一部者，視為全部上訴。本件甲○○、乙○○不服原審法院判決提起上訴，
並未聲明為一部上訴，自應視為全部上訴。而甲○○、乙○○偽造國民身分證部分，
原審係依刑法第二百十二條論處罪刑，核屬刑事訴訟法第三百七十六條第一款之案件
。依首開說明，既經第二審判決，自不得上訴於第三審法院，甲○○、乙○○竟併提
起上訴，顯為法所不許。
據上論結，應依刑事訴訟法第三百九十七條、第四百零一條、第三百九十五條，判決
如主文。
中      華      民      國    八十九    年      六      月    二十九    日
                              最高法院刑事第五庭
                                  審判長法官  董  明  霈
                                        法官  丁  錦  清
                                        法官  林  茂  雄
                                        法官  王  居  財
                                        法官  張  祺  祥
      右正本證明與原本無異
                                              書  記  官
中      華      民      國    八十九    年      七      月      六      日


司法院資訊處製作；財團法人民間司法改革基金會備份。
